【裁判字號】    98,再易,8
【裁判日期】    990129
【裁判案由】    履行契約
【裁判全文】
臺灣高等法院花蓮分院民事判決          98年度再易字第8號
再審原告    全益營造有限公司
法定代理人  甲○○
再審被告    乙○○
上列當事人間請求履行契約事件，再審原告對於本院中華民國97
年9月25日97年度上易字第31號確定判決，提起再審之訴，本院
判決如下：
    主  文
再審之訴駁回。
再審訴訟費用由再審原告負擔。
    理  由
一、按再審之訴顯無再審理由者，得不經言詞辯論，以判決駁回
    之，民事訴訟法第502條第2項定有明文。
二、本件再審意旨詳如民事聲請再審狀所載（如附件）。
三、經查：
  (一)再審原告主張原確定判決有民事訴訟法第496條第1項第1款
    適用法規顯有錯誤之再審事由部分：
    按提起民事再審之訴，應於30日之不變期間內為之，民事訴
    訟法第500條第1項定有明文。當事人以有同法第496條第1項
    第1款適用法規顯有錯誤之情形提起再審之訴，應認此項理
    由於裁判送達時當事人即可知悉，故計算是否逾30日之不變
    期間，應自裁判確定時起算，無同法第500條第2項但書再審
    理由知悉在後之適用，最高法院70年度台再字第212號判例
    意旨可資參照。查本院97年度上易字第31號請求履行契約民
    事訴訟事件，因屬不得上訴於第三審法院之事件，一經本院
    判決即告確定，又再審原告於97年9月29日已收受該判決書
    ，業經本院調取前揭案號卷宗審閱無訛。是再審原告於97年
    9月29日收受原確定判決書起至同年10月29日止，即屆滿30
    日，乃竟遲至98年12月18日始以原確定判決適用法規顯有錯
    誤為由，提起本件再審之訴，自非合法，應予駁回。
  (二)再審原告主張原確定判決有民事訴訟法第496條第1項第13款
    發現未經斟酌之證物或得使用該證物之再審事由部分：
  1.按再審之訴，應於30日之不變期間內提起。前項期間，自判
    決確定時起算，判決於送達前確定者，自送達時起算；其再
    審之理由發生或知悉在後者，均自知悉時起算。但自判決確
    定後已逾5年者，不得提起，民事訴訟法第500條第1、2項定
    有明文。又提起再審之訴之原告如主張其再審理由知悉在後
    者，應就所主張之事實負舉證之責任，最高法院30年抗字第
    443號判例意旨足供參照。查再審原告於98年12月18日提起
    本件再審之訴，主張其於98年11月23日收受再審被告另案所
    提上訴暨上訴理由狀及同時間尋獲原契約書，始知悉再審被
    告自認之事實，而有民事訴訟法第496條第1項第13款之再審
    事由，並提出該民事上訴暨上訴理由狀及原契約書影本為證
    ，堪認再審原告已表明此部分再審理由知悉在後之事實，迄
    至其提起本件再審之訴之98年12月18日止，尚未逾上開30日
    之不變期間，先予敘明。
  2.次按司法院大法官釋字第355號解釋文謂：最高法院29年度
    上字第1005號判例：「民事訴訟法第492條第1項第11款（現
    行法第496條第1項第13款）所謂當事人發見未經斟酌之證物
    ，係指前訴訟程序事實審之言詞辯論終結前已存在之證物，
    因當事人不知有此，致未經斟酌，現始知之者而言。若在前
    訴訟程序事實審言詞辯論終結前，尚未存在之證物，本無所
    謂發見，自不得以之為再審理由。」乃為促使當事人在前訴
    訟程序事實審言詞辯論終結前，將已存在並已知悉而得提出
    之證物全部提出，以防止當事人於判決發生既判力後，濫行
    提起再審之訴，而維持確定裁判之安定性，與憲法並無牴觸
    。又按民事訴訟法第496條第1項第13款所謂當事人發見未經
    斟酌之證物，或得使用該證物，係指在前訴訟程序不知有該
    證物，現始知之，或雖知有此而不能使用，現始得使用者而
    言，最高法院32年上字第1247號判例可資參照。查再審原告
    持以提起再審之訴之系爭上訴暨上訴理由狀，係其於98年11
    月23日收受後始知悉之新證據，惟該項證據乃原確定判決之
    事實審言詞辯論終結後始存在之證據，依上開解釋，自不得
    據為再審理由；又再審原告另以98年11月23日收受再審被告
    上揭上訴暨上訴理由狀之同時間，始尋獲原契約書，併據以
    提起本件再審之訴，惟觀諸該原契約書與再審被告於前訴訟
    程序時即已提出之工程契約書影本，經核其內容（尤其關於
    工程期限之新增契約條款記載內容）及相關簽約人所蓋用之
    印章，兩者並無二致，且契約末處對保覆章欄，亦均有再審
    原告蓋用之印章，則該原契約書自與上揭解釋意旨所指民事
    訴訟法第496條第1項第13款所定「已存在之證物，因當事人
    不知有此，致未經斟酌，現始知之，或雖知有此不能使用，
    現始得使用者」之要件不符，再審原告持系爭契約書主張有
    該款之再審理由，亦無理由。
  (三)主張原確定判決漏未斟酌足影響於判決之重要證物部分：
  1.按不得上訴於第三審法院之事件，經第二審確定之判決，如
    就足影響於判決之重要證物，漏未斟酌者，亦得以再審之訴
    對之聲明不服，民事訴訟法第497條固定有明文。惟所謂就
    足以影響於判決之重要證物漏未斟酌之情形，係指第二審言
    詞辯論終結前，已經存在並已為聲明之證物，而第二審並未
    認為不必要而仍忽略證據聲明未為調查，或已為調查而未就
    其調查之結果予以判斷，且以該證物足以動搖原確定判決之
    基礎者為限。
  2.再審原告主張原確定判決漏未審酌再審被告另案提出之民事
    上訴暨上訴理由狀及系爭契約書等2項證據，若能經原審法
    院斟酌，顯足以影響判決等語，惟查系爭民事上訴暨上訴理
    由狀並非原確定判決之第二審言詞辯論終結前已經存在並已
    為聲明之證物，第二審自無從知悉或調查，尚不符合民事訴
    訟法第497條「第二審言詞辯論終結前，已經存在並已為聲
    明之證物」之要件。又系爭契約書之內容及相關簽約人之蓋
    用印章處，與再審被告於前訴訟程序所提出之工程契約書並
    無不同，已如前述，且原確定判決事實以及理由欄二項下業
    已說明該工程契約書關於工程期限之新增條款已經約明完工
    日期，兩造間之契約顯屬限期完工之承攬契約，及契約上復
    有再審原告之簽名蓋章，應認再審原告對於新增條款亦有所
    瞭解並已同意等語，顯經原確定判決予以援用判斷，揆諸首
    開判例意旨，即非屬未經斟酌之證物，再審原告執為再審理
    由，亦屬無據。
四、綜上所述，再審原告提起本件再審之訴，顯無再審理由，爰
    不經言詞辯論，以判決駁回之。
據上論結，本件再審之訴為顯無理由，依民事訴訟法第502條第2
項、第78條，判決如主文。
中    華    民    國    99    年    1     月    29    日
                      審判長法  官 謝志揚
                            法  官 林慶煙
                            法  官 張健河
以上正本係照原本作成。
本件不得上訴。
中    華    民    國    99    年    1     月    29    日
                            書記官 徐文彬


司法院資訊處製作；財團法人民間司法改革基金會備份。
